【裁判字號】    92,上訴,991
【裁判日期】    920630
【裁判案由】    偽造文書等
【裁判全文】
臺灣高等法院高雄分院刑事判決                    九十二年度上訴字第九九一號
    上訴人  台灣高雄地方法院檢察署檢察官
    被  告      乙○○
            （即鄭顏秀金）
右上訴人因被告偽造文書等案件，不服臺灣高雄地方法院九十年度訴字第二七二一號
中華民國九十二年四月十日第一審判決（起訴案號：臺灣高雄地方法院檢察署八十九
年度偵續字第三二八號），提起上訴，本院判決如左：
      主  文
上訴駁回。
      理  由
一、公訴意旨略以：被告乙○○（原名「鄭顏秀金」）自民國（以下同）七十八年間
    與已婚之曾啟煌同居，共同經營「啟明房屋遷移工程」，負責處理曾啟煌承攬之
    工程款，並發放工人工資，因雙方金錢互有流用週轉，以致財務帳目不清。八十
    五年十二月二十九日曾啟煌死亡後，依法應由其配偶、兒子甲○○等人繼承，包
    括曾啟煌生前設計創作之「啟明房屋遷移工程、房屋遷移、方向轉換、淹水昇高
    、傾斜扶正」字樣及附件所示標誌（以下簡稱系爭字樣及標誌）之美術著作，且
    甲○○本即從事房屋遷移工程，於其父死亡後，亦子承父志繼續經營。詎乙○○
    明知上情，且甲○○已僱工拆卸其與曾啟煌共同經營時所設之招牌，禁止其繼續
    使用，竟仍繼續使用上開字樣及標誌，並將聯絡電話更改為其所有之00000
    0000、0000000000、（○七）0000000號，分別印製名片
    發放，及重製廣告招牌懸掛於高雄縣林園鄉○○路二五號即承租之牆壁上，以招
    徠客戶，再轉介他人，賺取佣金，足以生損害於甲○○，因認被告乙○○涉有違
    反著作權法第九十一條之規定擅自以重製之方法侵害他人之著作財產權罪嫌、違
    反商標法第六十二條、第七十七條之侵害他人服務標章專用權及犯刑法第二百十
    條、第二百十六條、第二百二十條之行使偽造準私文書罪嫌。
二、本件公訴人認被告乙○○涉有前開罪嫌，無非係以告訴人甲○○之指訴及被告乙
    ○○製作印有「啟明房屋遷移工程、房屋遷移、方向轉換、淹水昇高、傾斜扶正
    」系爭字樣及附件所示標誌之名片及廣告招牌照片，並予發放及懸掛於高雄縣林
    園鄉○○路二十五號之牆壁上等情，為其論據。
三、訊據被告乙○○固承認確於曾啟煌死亡後，繼續使用系爭字樣及標誌印製名片及
    懸掛廣告招牌，並更改原有之聯絡電話為（○七）0000000，惟堅決否認
    涉犯任何罪行，並辯稱：系爭字樣及標誌係我與曾啟煌所共同創作，故屬二人之
    共同著作，且為著作權法第五條第六款之圖形著作，因我們二人乃合夥共同經營
    該事業之夥伴，是我乃於曾啟煌死後繼續完成原合夥事業未完成之工作，故我對
    於系爭字樣及標誌自有繼續使用權，縱認該事業非合夥事業，然亦應可認曾啟煌
    有授權我使用該著作，另系爭字樣並不具原創性，我不構成犯罪等語。經查：
（一）按商標自註冊之日，由註冊人取得商標專用權。商標專用權以請准註冊之商標
      及所指定之商品為限；意圖欺騙他人，有左列情事之一者，處三年以下有期徒
      刑、拘役或科或併科新臺幣二十萬元以下罰金：一於同一商品或類似商品，使
      用相同或近似於他人註冊商標之圖樣者。二於有關同一商品或類似商品之廣告
      、標帖、說明書、價目表或其他文書，附加相同或近似於他人註冊商標圖樣而
      陳列或散布者；凡因表彰自己營業上所提供之服務，欲專用其標章者，應申請
      註冊為服務標章。服務標章之使用，係指將標章用於營業上之物品、文書、宣
      傳或廣告，以促銷其服務者而言；服務標章、證明標章及團體標章除本章另有
      規定外，依其性質準用本法有關商標之規定，此為商標法第二十一條、第六十
      二條、第七十二條、第七十七條所明定。是服務標章自註冊之日起，即取得服
      務標章專用權，故若意圖欺騙他人，而將將標章用於營業上之物品、文書、宣
      傳或廣告，以促銷其服務者，即屬侵害他人標章專用權。再查，系爭如「附件
      所示之標誌與啟明二字」曾經曾啟煌於七十四年四月二十九日註冊為服務標章
      ，並於七十四年十一月十六日經審定公告，正審定號為00000000號，
      屬○○六類之服務類別，指定使用於「整棟房屋搬移之服務」，而其專用期限
      則至八十五年二月十五日止一節，業經經濟部智慧財產局九十一年十二月二十
      日智著字第○九一六○○○九三六－○函覆綦詳（參原審卷第九十四頁），是
      可證該服務標章專用權，早於曾啟煌在八十五年十二月二十九日死亡前，即已
      屆滿專用期限，任何人皆可自由使用該服務標章，故不論該服務標章是否係曾
      啟煌與被告乙○○所共同創作，或曾啟煌生前有無授權被告乙○○繼續使用，
      被告乙○○將之繼續印製於名片上及廣告招牌上，皆不構成商標法所規定侵害
      他人服務標章之犯行。而公訴人雖未於起訴書之證據並所犯法條欄部分，論及
      被告乙○○涉有該罪嫌，然自上揭起訴意旨觀之，該部分仍屬公訴人起訴範圍
      ，本院自得一併審酌，併此敘明。
（二）再按著作權法第五條第四款之美術著作，係指繪畫、版畫、漫畫、雕塑、美術
      工藝品等，而同條第六款之圖形著作，則係指地圖、圖表或工程設計圖等。是
      系爭如附件所示之標誌若係著作權法所保障之著作，則應屬美術著作，而非圖
      形著作。惟著作權之保護是賦予著作人一個絕對的排他權，對他人的影響甚大
      ，因此在解釋上，「創作」除了必須是以人類的精神為之以外，其精神作用尚
      須達到相當之程度，足以表現出作者的個性及獨特性，才有給予排他性權利而
      加以保護之必要，如果精神作用的程度甚低，不足以讓人認識作者的個性，自
      無須保護，避免使人在從事與文化有關之活動時時動輒得咎。而按創作人完成
      一種圖樣即產生是否可認定為美術著作或圖形著作之問題，若該圖樣復合乎商
      標法之規定，而權利主體復為同一人時，因現行法並無禁止之規定，似亦可經
      申請註冊而取得商標權或服務標章權。然此即造成相當弔詭之情形，因按商標
      法之規定，係採註冊保護主義，即該商標專用權或服務標章專用權，須創作人
      將該商標或服務標章申請註冊，而於該專用期限內，始有該權利之保障（商標
      法第二十一條、第七十七條），惟著作權法卻係採創作主義，即一旦著作人於
      著作完成時即享有著作（著作權法第十條）。是若一圖樣經創作權人申請註冊
      為服務標章，享有服務標章專用權，則該專用權即有一定之專用期限，故該專
      用期限屆滿後，專用權人復未依商標法第二十四條申請延展時，即可認該專用
      權人同意任何人皆可使用該服務標章圖樣之意，惟於此卻因著作權法採創作主
      義，而限制該圖樣之使用，此顯非當初商標法及著作權法保護之原意，該商標
      專用權或服務標章之註冊主義及專用期限之規定，即失其效益。故應認創作權
      人於創作圖樣申請商標或服務標章註冊，且該商標或服務標章專用權之專用期
      限屆滿後，即可認任何人皆可合法使用該圖樣，而不受著作權法之限制。從而
      ，縱認如附表所示之標誌為著作權法之美術著作，依上開說明，任何人包括被
      告乙○○在內於該標誌服務標章專用權期限屆滿後，專用權人復無延長情形時
      ，皆得合法重製該標誌，並無涉犯著作權法第九十一條之重製美術著作罪行。
      又公訴人雖亦未於起訴書之證據並所犯法條欄部分，論及該犯嫌，然自上揭起
      訴意旨觀之，該部分仍屬公訴人起訴範圍，本院自仍得一併審酌，併此敘明。
（三）復查系爭「啟明房屋遷移工程、房屋遷移、方向轉換、淹水昇高、傾斜扶正」
      字樣，並無任何表示人類之思想、情感及獨特性，是該部分並未構成著作權所
      保護之著作，僅為一般之廣告標語，經濟部智慧財產局智著字第○九一六○○
      ○九三六－○號函亦同此見解（見原審卷第九十四頁），是被告乙○○縱使於
      其本身使用之名片及廣告招牌上使用該文字，亦未違反著作權法之規定。再如
      「附件所示之標誌與啟明二字」雖曾經曾啟煌申請註冊為服務標章，然該標章
      之專用權期限已於於八十五年二月十五日屆至，已如前述，是該標誌與啟明二
      字已無從表彰曾啟煌原所提供服務之特性，且曾啟煌亦非名為「啟明」，「啟
      明」二字外觀上亦無專屬性，合夥人中之一人死亡後，其他合夥人仍可繼續使
      用該合夥事業之名稱，是被告乙○○縱以「啟明房屋遷移工程、房屋遷移、方
      向轉換、淹水昇高、傾斜扶正」字樣印製於名片上或廣告招牌上，並不代表係
      以曾啟煌之名義而提供服務之意，況曾啟煌亦未曾以「啟明房屋遷移工程」之
      名義為營利事業登記，此業經嘉義縣政府於九十一年十二月四日以九一府建商
      字第○一四三五二八號函敘綦詳（見原審卷第九十三頁），而告訴人甲○○前
      所提出之有關「啟明房屋遷移工程」之賦稅資料（參八十九年度偵續字第三二
      八號案卷第八十二頁至八十七頁），並不足證明該事業確經營利事業登記，該
      資料僅為稅捐機關管理稅賦之行政機制。況該事業體並非公司體制，如為曾啟
      煌之獨資商號或其與被告乙○○之合夥商號，則該獨資事業即因曾啟煌之死亡
      而終止，合夥事業亦會因曾啟煌之死亡而生退夥之效力，並因該合夥事業僅存
      被告乙○○一人而不再具備須二人以上共同經營事業之要件而致解散，即該事
      業體皆會因曾啟煌之死亡而不復存在，惟該合夥事業體之名稱並非繼承之客體
      ，告訴人甲○○或其他法定繼承人不可能繼承該權利，僅該事業體所遺留之債
      權債務、合夥之權利可為繼承之客體，則何人使用「啟明房屋遷移工程」皆不
      會造成任何人之誤認，誤認仍係曾啟煌原所提供之服務，此亦不致造成任何人
      包括甲○○之損害。從而，被告乙○○以系爭字樣印製於名片上發放第三人，
      及以該字樣制作廣告招牌，皆僅為表示被告乙○○可得提供之服務內容，並無
      涉及刑法偽造私文書或準私文書之罪行，自亦無涉及行使私文書之犯行。
    綜上所述，公訴人之指訴尚難証明被告乙○○有符合刑法上偽造文書罪及違反著
    作權法及商標法之犯罪構成要件，此外復查無其他積極證據足資證明被告乙○○
    有何犯罪情事，其犯罪即屬不能証明。
四、原審以不能証明被告乙○○犯罪，依法諭知無罪，核無不合，檢察官循告訴人甲
    ○○聲請上訴指摘原判決不當，為無理由，應予駁回。
據上論結，應依刑事訴訟法第三百六十八條，判決如主文。
本案經檢察官張金塗到庭執行職務。
中      華      民      國    九十二    年      六      月     三十     日
                              臺灣高等法院高雄分院刑事第九庭
                                  審判長法官  張明松
                                        法官  任森銓
                                        法官  張盛喜
右正本證明與原本無異。
檢察官如不服本判決應於收受本判決後十日內向本院提出上訴書狀，其未述上訴理
由者，並得於提起上訴後十日內向本院補提理由書狀（均須按他造當事人之人數附繕
本)「切勿逕送上級法院」。
                                      書記官  楊茱宜
中      華      民      國    九十二    年      六      月     三十     日


司法院資訊處製作；財團法人民間司法改革基金會備份。
